臺灣高雄地方法院刑事判決　　　　　　　95年度訴字第3761號
公　訴　人　台灣高雄地方法院檢察署檢察官
被　　　告　丙○○
選任辯護人　黃順天律師
上列被告因偽證案件，經檢察官提起公訴（95年度偵字第18495
號），本院判決如下：
    主  文
丙○○無罪。
    理  由
一、公訴意旨略以：乙○○自民國93年9 月1 日起，在高雄縣鳳
    山市○○路307 、309 號經營「五燈獎電子遊藝場」，並僱
    用丙○○為現場服務員兼洗分員，2 人竟基於常業賭博之犯
    意聯絡，在上開公眾得出入之遊藝場內，擺設賭博性電動機
    具共46台（含ＩＣ板共51塊），用以與至該遊藝場之不特定
    顧客對賭財物，其方式係賭客與店家以1 比5 及其他不固定
    賠率比例開分，即以5 分洗新臺幣（下同）1 元等不固定賠
    率之方式開始賭玩電動機具，待賭客玩畢後，再以機具內累
    積之分數兌換為積分卡，或持積分卡兌換成現金，藉此射倖
    之賭博方式，計算輸贏，由乙○○提供上開場所及兌換現金
    ，丙○○負責現場服務、開分、洗分、兌換現金等工作而以
    之常業。嗣於同年月29日下午5 時10分許，適有賭客丁○○
    在上開遊藝場把玩賭博性電動玩具「禿鷹5PK 」，贏得1 萬
    分積分，並持所贏得之積分向丙○○換取2 張1 千分積分卡
    ，因丁○○表示欲將積分兌換現金，並將前開2 張積分卡交
    予丙○○，丙○○即向其指示至店外騎樓等候，乙○○旋在
    騎樓交付現金2 千元與丁○○，嗣丁○○、乙○○、丙○○
    為警查獲移送台灣高雄地方法院檢署偵辦，經聲請簡易判決
    處刑後，丁○○、乙○○、丙○○提起上訴，為脫免賭博罪
    嫌，竟均於94年11月15日審判期日時，在臺灣高雄地方法院
    法官就94年度簡上字第234 號訊問時，經當庭諭知因係就自
    己有受刑事追訴或處罰，故意依刑事訴訟法第181 條規定，
    得拒絕證言，其等表示不拒絕證言，並供前具結，而就案情
    有重要關係之事項，結證後均為虛偽陳述 (其中丁○○、乙○○觸犯偽證罪部分，業與檢察官為認罪協商在案，另行審
    結)。 而丙○○於上開審理期日中具結證稱：伊有出去告訴
    乙○○，丁○○有2,000 分計分卡，因客人有放計分卡一定
    要告訴乙○○，當天計分卡沒有寫名字，只有寫紙條，錄影
    帶沒有拍攝到是因客人要走的時候才會寫，且丁○○要直接
    走出去也不關伊事情云云。企圖誤導該刑事案件審理之正確
    結果，嗣經法院審理查明丁○○、乙○○、丙○○所為上開
    有利證述，均屬虛偽不予採信而判決上訴駁回。因認丙○○
    涉犯刑法第168 條偽證罪嫌云云。
二、按犯罪事實應依證據認定之，無證據不得認定犯罪事實；不
    能證明被告犯罪者，應諭知無罪之判決，刑事訴訟法第154
    條第2 項、第301 條第1 項前段分別定有明文。而事實之認
    定，應憑證據，如未能發現相當證據，或證據不足以證明，
    自不能以推測或擬制之方法，以為裁判基礎，最高法院40年
    台上字第86號判例意旨足資參照。又依刑事訴訟法第161 條
    第1 項之規定：檢察官就被告犯罪事實，應負舉證責任，並
    指出證明之方法。因此，檢察官對於起訴之犯罪事實，應負
    提出證據及說服之實質舉證責任。倘其所提出之證據，不足
    為被告有罪之積極證明，或其指出證明之方法，無從說服法
    院以形成被告有罪之心證，基於無罪推定之原則，自應為被
    告無罪判決之諭知，亦有最高法院92年台上字第128 號判例
    要旨足參。且刑事訴訟上證明之資料，無論其為直接證據或
    間接證據，均須達於通常一般人均不致於有所懷疑，而得確
    信其為真實之程度，始得據為有罪之認定，若其關於被告是
    否犯罪之證明未能達此程度，而有合理性懷疑之存在，致使
    無從形成有罪之確信，根據「罪證有疑，利於被告」之證據
    法則，即不得遽為不利被告之認定，此觀諸最高法院76年台
    上字第4986號判例意旨亦甚明顯。
三、本件公訴人認被告丙○○涉有偽證犯行，無非係以：(一)共同
    被告乙○○、丁○○於警詢之筆錄。(二)本院94年簡上字第23
    4 號賭博案件94年11月15日審判期日 (下稱系爭審判期日)
    筆錄及被告之證人結文。(三)系爭審判期日中證人即上開賭博
    案件之承辦警員黃克成結證筆錄。(四)系爭審判期日之勘驗筆
    錄 (即承辦法官當庭諭知被告因其自己有受刑事訴追而得拒
    絕證言，惟被告不拒絕證言)等 證據，資為論罪依據。
四、訊據被告固坦承曾於94年11月5 日即系爭審判期日中具結後
    證稱：伊有出去告訴乙○○，丁○○有2,000 分計分卡，因
    客人有放計分卡一定要告訴乙○○，當天計分卡沒有寫名字
    ，只有寫紙條，錄影帶沒有拍攝到是因客人要走的時候才會
    寫，且丁○○要直接走出去也不關伊事情等語，惟堅詞否認
    有何偽證犯行，辯稱：(一)法院就被告本人之案件調查時，不
    得適用或準用人有關規定，將被告當作證人訊問，否則縱命
    被告具結，亦不生具結效力，從而，無論被告陳述是否虛偽
    ，均不生偽證問題。(二)伊僅係五燈獎電子遊藝場之服務生，
    伊於系爭審判期日係就其認知據實陳述，本件並無證據證明
    伊有故意為虛偽陳述等語。
五、經查：
  (一)刑法第168 條之偽證罪，以證人於案情有重要關係之事項，
    故意為虛偽之陳述為構成要件，如非於案情有重要關係之事
    項，故意為虛偽之陳述，固與該條規定不合，即對於案情有
    重要關係之事項所述不實，而非出於故意者，仍難以偽證罪
    論。又所謂於案情有重要關係之事項，係指該事項之有無，
    足以影響於裁判之結果者而言。最高法院94年度台上字第89
    6 號判決意旨可資參照。次按證人恐因陳述致自己受刑事追
    訴或處罰，得拒絕證言。刑事訴訟法第181 條定有明文。反
    面解釋，亦即若不拒絕證言，而具結作證，則為證人地位，
    受偽證罪規定所規範。本件被告於上開賭博案件之系爭審判
    期日中既經法官明確諭知上開拒絕證言權利，仍不拒絕而表
    示願意作證並具結後證述，此業據本院調取系爭審判期間筆
    錄查核屬實 (見本院94年簡上字第234 號第104 頁)， 而前
    開案件是否成立賭博罪，則以被告就「計分卡可否兌換現金
    」之證述，自屬「於案情有重要關係之事項」，要無疑義，
    是本件應予審究者，係被告於上開審判期日中就有關法官詢
    問「計分卡可否兌換現金」之證述是否有故意為虛偽陳述，
    茲為判斷其是否成立偽證罪之依據。
  (二)被告於上開賭博案件中於警詢筆錄固記載：「 (現場查獲電
    玩時，是否均插電營業），所有機檯都可以依原開分比例兌
    換現金或是寄分卡都可以，都插電營業中」等語 (見本院94
    年簡上234 號案件警卷第9 頁)， 然經本院於96年6 月13日
    當庭勘驗上開賭博案之警詢筆錄錄音帶，其勘驗內容如下：
  問：我現在告訴你你是涉嫌賭博罪，涉嫌啦（加重語氣），
      這裡你看的懂喔？（手指著電腦螢幕）所以說不是我們警
      察的... ，你現在是涉嫌。（詢問之警察手機響起，接起
      電話。「9 號的啊！柱子旁邊那一台，...PK 啊！嘿！對
      。」）
  問：這裡街著跟你說三項權利：第1點喔！現在是中華民國93
      年9 月29日18時58分，現在要開始問你筆錄，同意我對你
      夜訊嗎？同意嗎？
  問：你以上... 阿你有前科嗎？阿你同意我現在對你做夜間訊
      問嗎？
  問：要請律師，辯護律師來跟你問筆錄？
  答：不用（搖頭）
  問：（一未出現在畫面中男子接起收機後「喂，你好，是，..
      摩托車鑰匙，他的嗎？3775，...） 你有寄放摩托車鑰匙
      在那裡嗎？
  答：沒有。（搖頭）..... （接過手機）喂！嗯！鑰匙在一個
      抽屜，很多排那裡，倒數... 你下面算起來第3 層你把他
      拉出來，不是... 你跟那個警察說那邊有一個抽屜... 樓
      梯那，對，樓梯那，阿第3 層，你跟警察說有一個抽屜，
      在樓梯那裡，第3 層，... 你跟警察說在抽屜那裡，1 層
      1 層那裡，從下面算起來第3 層，你就會拿給你，阿裡面
      有鑰匙，你女兒的摩托車鑰匙在1 曾1 層那裡面，整排的
      ，你跟他說他就聽得懂啦，下面算起來第3 層，好好。謝
      謝哈。（將手機還給遞手機給她的人）
  問：請問ㄏㄡ，今天警方ㄏㄡ，持搜索票在今天93年9月29日1
      7 時10分在高雄縣鳳山市○○路307 、309 號五燈獎電子
      遊藝場取締賭博電玩時你是否在現場？（手指著電腦螢幕
      詢問)
   答：...
   問：阿你在現場做什麼？
   答：...
   問：服務生嘛？蛤(哈)？
   答：... （丙○○拿出手機聽電話「喂，喂，好，嗯，好現
       在 嗎？嗯... 好好」掛掉手機）
   問：那個，你來那裡上班多久了？
   答：還不到一個月
   問：什麼時候，你9月... 9月1號喔。你今年的93年9月1日來
       上班的嗎？那你薪水怎樣？蛤(哈)？
   答：...
   問：阿你薪水是誰付的？
   答：...
   問：阿負責人是誰？
   答：...
   問：便當的呴，乙○○啦呴？..那個叫做乙○○嘛？
   答：...
   問：阿你應徵是他應徵的嗎？還是怎樣？
   答：...
   問：一個月薪水...（警員手機響，然後接聽手機「喂，講話
       ， 還沒，我現在開始在問小姐的。啥？這樣喔！好啊！
       好啊！阿2000元在我這喔！客人的那2000元要寫上去喔
       ！阿上面那個離子器（音譯）阿日報表那個，好好」掛
       掉電話）
  （警局忽然放起音樂，並有其他人的交談聲音出現）
  （丙○○拿出手機接電話）
   問：這是你的權利啦，你在這問筆錄，你的權利，他會在你的
       旁邊坐。因為...都是多花錢的。
   答：（過了很久）...
   問：.... 哈 ？現在是你的意思，你要叫律師嗎？你要叫嗎
   ？我不是問你媽媽啦。現在是你啦！哈！
   問：我們在這個時候（手指著電腦螢幕）丁○○啦呴，...
       向 你換積分卡，1 千分啦，總共... 你換給他，然後他
       再交給他，你叫他們口等，是不是事實？
   答：『56分49秒』... （警：喔，好。）... （警：卡給你，
       再 交給他是事實呴？）（警：我有... 交付丁○○...
       是事實，我沒有叫他到門口等。）（警察接起收機「那
       沒關係啊！喔。阿他現在在小姐說要請律師啊！對！喔
       ！」）
   （丙○○在警察掛掉電話後，似乎也在接聽她的手機，但因
     丙○○頭轉到左邊所以看不到手機，惟隱約可以聽到嗯、
     好的聲音）（警察手機再度響起「喂。你好，嗯！誰？...
     都可以啦！打機台1 萬分啦！她給他2000分的卡，阿...
     交給他，客人交給小姐，阿小姐在叫他去門口等！... 」
     ）
   問 ：現在9 月29日8 點20分你要求要等候律師到現場？等4
      小時，這可以等4 小時（警察手指著螢幕，並指著手上所
      戴的手錶給丙○○看，告訴可以等候4 小時時，手指頭比
      4 根）等一下你可以要求再問，這樣... 這是你的權利，
      我告訴你讓你知道。（警察點煙吸煙並離開位子，留下丙○○坐在椅子上），筆錄上記載19時20分，應為員警口誤
      。
   問：現在是9月29日19點58分，你要求要開始問不要等律師到
       就 對了？（有其他人的交談聲大過於員警的問話）
   答：點頭（其他人的交談聲音很大）（詢問員警在跟另一人
       講話：她剛才要等律師，... ，現在又要開始了，不要
       等了。「另一人：開始錄了嗎？」有啊！）
   問：...... （手指螢幕問話）（因其他人談話聲音過大，聽
       不到員警的問話）答：...
   問：（其他人交談聲音過大，致聽不到詢問員警之問話）...
       怎樣？
   答：...
   問：你說他跟便當（台語音譯）換錢的那個那個事情跟你沒關
       係？是不是這樣？
   答：...（搖頭）
   問：我現在是在說你的部分，不是在問你說...？我是說便當
       的跟他換2000元現金的這件事情跟你有沒有關係？
   答：...（搖頭）
      （詢問之員警：成仔，快要沒帶子囉！）
   問：跟他換錢不知道？是不是這樣？他有沒有跟他換錢你知不
       知道啦？
   答：...我（不）知道（不清楚）
   問：他有沒有跟負責人換錢你不知道？這樣的意思對不對？『
       1時8分20秒』
   答：...（點頭）
       【第二個檔案000000-0開始】
   問：... 客人... 身邊的檯子上面的... 客人打... 千... 去
       外面等...他就在外面...
   答：...（警：啥？）（搖頭）...
   問：... 是不是先幫客人打開分數，然後卡再拿給小姐，然後
       ...外面等。
   答：......我沒有。
   問：我在打你有看到呴。...其他的是洗分賭博...
   答：...
   問：...
   答：一班一個
   問：總共幾個？
   答：...
   問：阿你是上什麼時段的班？
   答：...
   問：幾點到幾點？
   答：...
   問：（聽不懂此句）
   答：（點頭）
   問：和你上同一班的還有誰？今天。
   答：就我一個啊！你說...
   問：哈？剛剛那時候勒？不然什麼時候那時後，哪一個...
   答：就這樣啊！...
   問：要不然...怎麼會在那裡？
   答：就這樣啊！
   （詢問之員警問另一位員警事情）
   問：三班啦呴？
   答：哼！
   問：他打什麼...？（手指著對面）
   答：5PK...（無法辨識）
   問：差不多是什麼時候過（進）去你們的店裡？
   答：...（無法辨識）
   問：...（無法辨識問題）
   答：...（無法辨識）
   問：哼！幾次？
   答：...（無法辨識）
   問：阿是不是都有換現金？
   答：（搖頭）
   問：哈？哈？
   答：沒有換現金。『12分40秒』
   問：怎樣？
   答：（搖頭）我們沒有換現金。
   問：（手指著電腦螢幕說話，但無法辨識說話內容）
   答：...（無法辨識）
   問：...
   答：（無語）
   （釘東西的敲打聲過大，乒乒碰碰的，壓過員警的詢問聲，後
     面 又出現鑿牆壁的聲音）問：... 哼？幾次？『16分26秒
     』
   答：...
   問：阿是不是都有換？
   答：...沒有（搖頭）
   問：哈？
   答：我們沒有換錢（搖頭）『16分50秒』
   問：怎樣？
   答：我們沒有換錢（搖頭）
   問：...（手指著螢幕）
   答：嗯...（看著螢幕）
   問：（敲打聲過大）...是不是都可以洗分？『17分8分』
   答：......
   問：...洗分...都是1比5的還是怎樣？幾種？
   答：...（聽不見）
   問：1比5
   答：1比...1比20...1比...
   問：那所有的是不是照原有的分數去換積分卡？
   答：...
   （詢問之員警問另外一名員警：「那個2人座是不是算2台？
    ... 」「另一名員警：對，算2 台」「詢問之員警：那這樣
    算4 台」）
   問：他那邊的分數，人家要洗啊，是不是要依照那個比例換積
     分卡給人家？是不是？『20分35秒』
   答：（頻頻點頭）
   問：是不是都有通電、插電？
   答：（點頭）
   問：你跟賭客丁○○有無金錢的關係？
   答：沒有
   問：有無仇恨？
   答：沒有
   問：有無認識？
   答：沒有。
   問：你以上所說的有實在嗎？
   答：實在
   問：阿有什麼...要補充的嗎？
   答：沒有（搖頭）
   問：以上你所講的是不是在你自由意志下所說的？
   答：對（點頭）
   問：你以上的口供是不是跟我們警方套供製作的？
   答：沒有
   問：...丁○○...
   答：嗯嗯...
   問：......丁○○...
   答：嗯嗯...（手指著桌上的東西）...
   問：還有什麼？
   答：...IC板...
   問：你說丁○○...
   答：...（無法辨識）
   問：...
   答：我沒有跟他說...
   問：你沒有...在外面等...
   答：嗯...
   問：你沒有叫他在外面等（疑似）？（因垃圾車聲音與其他
       人的聲音過大，此句問話聽無甚清楚）
   答：嗯嗯。
   問：對你詢問結束的時間為93年9 月29日晚上10點45分（出
       示手錶給丙○○看）
   答：嗯。
   綜上勘驗上開警詢錄音帶結果（見本院卷第51頁背面以下）
   ，並無證據證明承辦警員黃克成詢問被告當時所任職之「五
   燈獎電子遊藝場」有無兌換現金時，被告有回答該遊藝場可
   兌換現金，核與被告於本院審理時供稱：伊於警詢中並未供
   稱可以兌換現金等語相符（見本院卷第45頁)， 依刑事訴訟
   法第100 條之1 第2 項規定，自難僅憑上開警詢筆錄中之記
   載，遽認被告有不利於己之自白。
 (三)被告於系爭審判期日中，是否有故意就案情有重要關係之事
   項（即「五燈獎電子遊藝場可否兌換現金」等情），為虛偽
   之陳述？觀諸被告於系爭審判期日之證述之內容如下：
    審判長問
        當天你在五燈獎做什麼？
    證人丙○○答
        開分員。
    審判長問
        當天有無與丁○○任何的接觸？
    證人丙○○答
        我沒有跟他講話，當天有請我開分。
    審判長問
        分數如何計算？
    證人丙○○答
        用計分的方式，就是用他的卡片計分在公司，當天丁○○好像有計二千分，用計分卡放在店裡。
    審判長問
        當天丁○○如何拿計分卡給你？
    證人丙○○答
        用手拿給我，我放在包包內。
    審判長問
        放在包如何知道是何人計分？
    證人丙○○答
        計分卡上面有寫名字。
    審判長問
        當天計分卡有無寫名字？
    證人丙○○答
        沒有，只有寫紙條而已。
    審判長問
        為何錄影帶中沒有寫紙條？
    證人丙○○答
        客人要走的時候才會寫。
    審判長問
        為何影帶中當天丁○○直接走出大門，沒有寫紙條？
    證人丙○○答
        因為我當天還沒有下班，所以沒有寫，他要直接走出去
        不關我的事情。
    審判長問
        為何在警訊中陳述可以開分洗分方式換現金？
    證人丙○○答
        我沒有講到換現金，只有說計分卡。
    審判長問
        是否意味警訊中所述不實在？
    證人丙○○答
        我沒有講兌換現金。
    審判長問
        當天丁○○走出去，你跟走出去做什麼？
    證人丙○○答
        我沒有跟他走出去我是走在前面，我出去是跟店裡的乙○○講話，講說丁○○先生有計分卡二千，後來我就進
        來。
    審判長問
        為何要跟乙○○講說他有二千分？
    證人丙○○答
        客人有放記分卡記幾分，我一定要跟乙○○講。
    審判長問
        有無問題詢問證人丙○○？
    辯護人答
        無。
    檢察官答
        無。
    審判長問
        對於證人丙○○證詞有何意見？
    被告乙○○答
        卡是丙○○跟我說的沒有錯，卡有時後客人拿走，又進
        來打也不一定。
    被告丁○○答
        沒有意見。
    辯護人李答
        沒有意見。
    辯護人蔡答
        沒有意見。
  　綜閱被告於系爭審判期日證述之內容，法官並未詢問被告上
    開遊藝場可否兌換現金亦未詢問兌換現金之流程，被告亦未
    證稱該藝場不可兌換現金，從而，被告於系爭審判期日確係
    就其所認知之事項而為陳述，且就其證述之內容觀之，並無
    證據證明被告有為故意為虛偽之陳述甚明。
  (四)至於公訴人引為證據之：(一)共同被告丁○○於上開賭博案件
    之警詢筆錄中固證稱：五燈獎電子遊藝場有兌換現金等語，
    惟系爭審判期日，法官既未詢問被告上開遊藝場有無兌換現
    金，已如前述，則丁○○上開證述，至多僅能證明其本身有
    無為虛偽陳述，不能反證被告有為虛偽陳述。(二)承辦警員黃
    克誠於系爭審判期日之證述，至多僅能證明其於查獲「五燈
    獎電子遊藝場」當日之處理該賭博案件之過程。(三)檢察官就
    系爭審判期日之勘驗筆錄，亦僅能證明法官有諭知被告得拒
    絕證言而已，均不足以證明被告於系爭審判期日於具結後有
    為虛偽陳述之情事。
六、綜上所述，公訴人所提出之證據，尚未達於通常一般人均不
    致於有所懷疑，而得確信被告確有偽證犯行之程度，本院自
    無從形成被告有罪之確信，此外，復查無其他積極證據足資
    認定被告確有公訴人所指之偽證犯行，被告犯罪尚屬不能證
    明，揆諸前開法條之規定，自應為被告無罪之諭知。
七、同案被告丁○○、乙○○部分，另行審結。
據上論斷，應依刑事訴訟法第301 條第1 項前段，判決如主文。
本案經檢察官甲○○到庭執行職務。
中　　華　　民　　國　　96　　年　　6 　　月　　27　　日
                刑事第五庭    審判長法　官  李嘉興
                                    法　官  陳君杰
                                    法  官  張金柱
如不服本判決，應於判決送達後10日內，向本院提出上訴狀。
（須附繕本）
上正本證明與原本無異。
中　　華　　民　　國　　96　　年　　6 　　月　　28　　日
                                      書記官  莊正彬
